臺灣高雄地方法院刑事判決　　　　　　　95年度訴字第3603號
公　訴　人　臺灣高雄地方法院檢察署檢察官
被　　　告　乙○○
　　　　　　　　　　　樓
上列被告因違反臺灣地區與大陸地區人民關係條例等案件，經檢
察官聲請簡易判決處刑（94年度偵字第26864 號），本院認不應
以簡易判決處刑，改依通常程序審理，本院判決如下：
    主  文
乙○○連續違反不得使大陸地區人民非法進入臺灣地區之規定，
處有期徒刑壹年陸月。
    事  實
一、乙○○明知與大陸地區女子劉小艷（另由檢察官職權不起訴
    處分確定）並無結婚之真意，竟基於使大陸地區人民非法進
    入臺灣地區之概括犯意，於民國93年1 月5 日，在大陸地區
    四川省成都市公證處與劉小艷辦理結婚登記，因此使劉小艷
    取得乙○○形式上配偶之地位，並領得公證處所發給之結婚
    公證書。乙○○乃先返回臺灣地區，持前開結婚公證書至財
    團法人海峽交流基金會（以下簡稱海基會）向承辦人員辦理
    認證。嗣乙○○再至高雄市警察局前鎮分局辦理對保手續，
    使高雄市政府警察局前鎮分局員警為實質審查，在大陸地區
    人民進入臺灣地區保證書上核章，並記載：「一、經查保證
    人乙○○確實設籍並居住於本轄，有能力履行保證責任。二
    、經詢保證人乙○○稱：渠與被保人劉小艷係夫妻關係，願
    意完全負起保證人責任」後，乙○○再連同已填妥辦畢之大
    陸地區人民進入臺灣地區旅行證申請書，向內政部警政署入
    出境管理局（以下簡稱境管局），申請核准劉小艷入境臺灣
    地區，致該管公務員於審質審核後，在記載不實婚姻狀況及
    探親事由之申請書上核章留存，發給「中華民國臺灣地區旅
    行證」，核准劉小艷入境，迨分別於93年4 月28與94年6 月
    2 日，劉小艷以探親名義非法進入臺灣地區。嗣於94年9 月
    22日劉小艷在高雄市前金區○○○路17號「帝王飯店」遭警
    查獲，始查悉上情。
二、案經高經高雄市警察局新興分局報請臺灣高雄地方法院檢察
    署檢察官偵查起訴。
    理  由
壹、證據能力方面：
一、按被告以外之人於審判外之陳述雖不符刑事訴訟法第159 條
    之1 至之4 等4 條之規定，而經當事人於審判程序同意作為
    證據，法院審酌該言詞陳述或書面陳述作成時之情況，認為
    適當者，亦得為證據。查證人劉小艷曾於司法警察調查時（
    含於高雄市政府警察局新興分局調查及臺灣高雄地方法院檢
    察署檢察事務官詢問）為陳述，其性質雖屬傳聞證據，惟其
    未再於法院審理中為陳述，且查無符合同法第159 條之1 至
    之4 等前4 條之情形，其等所為之上開警詢筆錄內容，業經
    被告及檢察官於審判程序同意作為證據，本院審酌上開筆錄
    作成時，並無不當取供之情形，認為以之作為本案之證據亦
    屬適當，是其於警詢中之證言均具有證據能力。
二、按被告以外之人（包括證人、鑑定人、告訴人、被害人及共
    同被告等）於審判外之陳述雖不符刑事訴訟法第159 條之1
    至之4 等4 條之規定，而經當事人於審判程序同意作為證據
    ，法院審酌該言詞陳述或書面陳述作成時之情況，認為適當
    者，亦得為證據，刑事訴訟法第159 條之5 第1 項定有明文
    。查卷附之劉小艷之入出國日期證明書、大陸地區人民進入
    臺灣地區旅行證申請書、大陸地區人民進入臺灣地區保證書
    、海基會證明、大陸地區四川省成都市公證處結婚公證書各
    1 份（見警卷第28頁至第34頁），其性質雖屬傳聞證據，惟
    經當事人於審判程序同意作為證據，本院審酌上開資料之作
    成，並無人情施壓或干擾，亦無不當取供之情形，認為以之
    作為本案之證據亦屬適當，認上開證據均具有證據能力。
貳、實體方面：
一、訊據被告乙○○就伊於93年1 月5 日，在大陸地區四川省成
    都市公證處與劉小艷辦理結婚登記，並領得公證處所發給之
    結婚公證書，被告再持前開結婚公證書至海基會向承辦人員
    辦理認證。嗣被告再至高雄市警察局前鎮分局辦理對保手續
    後，被告再向境管局申請核准劉小艷入境臺灣地區，境管局
    乃發給劉小艷「中華民國臺灣地區旅行證」，核准劉小艷入
    境，嗣劉小艷分別於93年4 月28日與94年6 月2 日進入臺灣
    地區等節，均坦承不諱，惟矢口否認上揭犯行，辯稱：伊係
    透過劉小艷之表哥介紹而與劉小艷認識，而前往大陸地區與
    劉小艷結婚，伊與劉小艷並非假結婚云云。經查：
  (一)被告於93年1 月5 日，在大陸地區四川省成都市公證處與劉
    小艷辦理結婚登記，並領得公證處所發給之結婚公證書，被
    告再持前開結婚公證書至海基會向承辦人員辦理認證。被告
    再至高雄市警察局前鎮分局辦理對保手續後，再向境管局申
    請核准劉小艷入境臺灣地區，境管局乃發給劉小艷「中華民
    國臺灣地區旅行證」，核准劉小艷入境，嗣劉小艷分別於93
    年4 月28日與94年6 月2 日進入臺灣地區等情，業據被告坦
    承不諱，且據證人劉小艷於警詢及偵訊時證述甚詳，復有劉
    小艷之入出國日期證明書、大陸地區人民進入臺灣地區旅行
    證申請書、大陸地區人民進入臺灣地區保證書、海基會證明
    、大陸地區四川省成都市公證處結婚公證書各1 份（見警卷
    第28頁至第34頁）在卷可稽，上開事實，堪以認定。惟尚須
    審究者乃被告與劉小艷是否出於結婚之真意，而為上開結婚
    登記。
  (二)被告與劉小艷於大陸地區結婚，是否宴客乙節，被告於93年
    3 月2 日警詢時供稱：我與劉小豔在四川省遂寧市結婚，有
    宴席10桌，結婚前往大陸地區僅有1 次。去她家居住7 天就
    辦理結婚等語（見警卷第36頁至第37頁），核與劉小艷於94
    年9 月23日警詢時證稱：我與被告在四川省成都市登記處辦
    理結婚登記，被告去大陸都住在賓館，住了1 個禮拜，沒去
    我大陸的家中。我們結婚時，總共請2 桌，有父母、大叔、
    二叔、三叔、3 個嬸嬸、大姨、大姨夫、表姐、表嫂、表姐
    夫共18人參加等語（見警卷第9 頁至第10頁），被告與劉小
    艷就渠等2 人於大陸辦理結婚宴客之桌數，被告係稱10桌，
    而劉小艷係稱2 桌，2 人供述迥異，倘被告2 人確有於大陸
    地區辦理結婚宴客，渠等2 人豈可能就宴客之桌數，供述如
    此歧異之理，顯見被告與劉小艷並未於大陸地區辦理結婚宴
    客，甚為明確。
  (三)被告與劉小艷於臺灣有無辦理婚宴乙節，被告供稱於95年6
    月8 日於吉利海產店宴請1 桌，參與的客人連我與朋友約7
    、8 人，參加的人有朋友洪宣名，「阿忠」30幾歲男子、「
    阿凱」20幾歲男子、「阿意」30幾歲男子、「小欣」30幾歲
    女子，有印喜帖，參加宴會的人知道我們是請結婚喜宴，客
    人有包紅包等語（見本院95年度簡字第500 號卷第64頁至第
    67 頁） ，核與劉小艷於警詢時證稱：我們結婚在臺灣沒有
    宴客等語（見警卷第10頁），相互齟齬。再者，被告辯稱其
    於臺灣有辦理結婚喜宴，惟其就何人參加喜宴乙節，被告於
    94年12月16日先供稱：我在臺灣有請客，有請父母及家人，
    但沒有宴請親友，我外婆也知道等語（見偵卷第22頁），嗣
    於本院95年6 月28日審理時供稱：我於95年6 月8 日在吉利
    海產店擺1 桌，參與的客人連我與朋友約7 、8 人，參加的
    人有朋友洪宣名，「阿忠」30幾歲男子、「阿凱」20幾歲男
    子、「阿意」30幾歲男子、「小欣」30幾歲女子等語（見本
    院95年度簡字第500 號卷第64頁至第65頁），被告就其於臺
    灣辦理婚宴，先供稱宴請父母及家人，並未宴請親友等語，
    嗣則改稱係宴請朋友，父母並未參加等語，供述前後歧異，
    倘被告2 人確有於臺灣地區辦理結婚宴客，渠等2 人豈可能
    就有無於臺灣宴客，及被告自身先後就參與喜宴人員之供述
    等節，先後供述如此歧異之理，顯見被告與劉小艷於臺灣並
    未辦理結婚宴客。
  (四)被告固提出宴客照片3 張，以證明其確有與劉小艷辦理婚宴
    乙節（見95年度簡字第500 號卷第47頁至第48頁），惟經本
    院當庭詢問被告有無出現在所提出之宴客照片中，被告竟稱
    照片拿錯了，其並未在照片裡面等語（見同前卷第64頁），
    且被告事後復未能提出其與劉小艷辦理婚宴之照片，以證明
    其確係誤拿照片之事，是被告提出前開錯誤之婚宴照片，純
    係為混淆法院之判斷，非但無法證明其確有與劉小艷辦理結
    婚喜宴，益見被告係為隱瞞其與劉小艷假結婚之事實，所為
    之卸責情詞。
  (五)被告另提出宴客喜帖1 張，以證明其確有與劉小艷辦理婚宴
    乙節（見95年度簡字第500 號卷第46頁），惟被告於本院審
    理時供稱：該喜帖是其友人洪宣名與我一起去印的，一共印
    了10張，我拜託洪宣名將喜帖交給「阿忠」、「阿欣」等人
    等語（見同前卷第65頁至第69頁），惟證人洪宣名於本院調
    查時證稱：我載被告去印喜帖，我在外面等候，是被告自己
    進去接洽的，我不知道被告印幾張喜帖，宴客當天「阿凱」
    、「小欣」有去，其他人不太熟，現在都沒有在聯絡，被告
    並未委託我將喜帖拿給參與喜宴的客人等語（見同前卷第95
    頁至第96頁），被告就如何將喜帖交付參與喜宴之客人乙節
    ，與證人洪宣名之證述大相逕庭，倘被告確有辦理喜宴，並
    印製喜帖，發放予參與宴客之親友，豈可能就喜帖之發放過
    程與證人洪宣名之證述如此歧異之理，顯見前開喜帖，應係
    被告臨訟印製，非但無法證明被告與劉小艷確有辦理結婚喜
    宴，反而證明被告為隱瞞其與劉小艷假結婚之事實，所為之
    卸責情詞。
  (六)依中國及臺灣之傳統習俗，結婚不僅牽涉新郎及新娘2 人，
    更屬男女雙方家族間之大事，則辦理婚宴宴請親友，固屬辦
    理結婚之常態，惟結婚未辦理婚宴者，亦所在多有。本件被
    告與劉小艷於大陸地區辦理結婚登記，渠等2 人並未於大陸
    及臺灣地區均未辦理結婚喜宴，業據本院認定如前，惟被告
    竟一再辯稱其與劉小艷有於大陸地區及臺灣地區辦理婚宴，
    並提出不實之喜帖及婚宴照片，顯見被告係為圖掩飾其為使
    大陸地區女子劉小艷進入臺灣地區，於雙方欠缺結婚之真意
    下，與劉小艷虛偽結婚之犯行，而欲蓋彌彰，為上開不實之
    辯解，則被告為使大陸地區女子劉小艷進入臺灣地區，於雙
    方欠缺結婚之真意下，與劉小艷虛偽結婚之犯行，堪以認定
    。
  (七)臺灣地區人民與大陸地區人民結婚之方式及其他要件，依行
    為地之規定，此於臺灣地區與大陸地區人民關係條例第52
    條第1 項定有明文。再中華人民共和國民法通則第2 條規定
    中華人民共和國民法調整平等主體的公民之間、法人之間、
    公民和法人之間的財產關係和人身關係；該通則第58條第1
    項第4 款規定惡意串通，損害國家、集體或第三人利益之行
    為無效。查被告係在臺灣設有戶籍之臺灣人民，劉小艷則為
    在中國設籍之中國人民，有被告之戶籍資料及被告之出入境
    資料各1 份（見警卷第35頁、第39頁在卷可憑，2 人在中國
    結婚，依法其結婚之要件須依行為地即中國法律定之。又其
    等雖曾於大陸地區四川省成都市結婚，但被告既無與劉小艷
    結婚之真意，並係出於與他人之共謀，其目的在於使劉小艷
    來臺，是被告與劉小艷結婚之行為，係違背善良風俗而有損
    中國與第三人利益之行為，揆諸上開中國法律規定，被告與
    劉小艷之結婚應屬無效（另就被告並無與劉小艷結婚之真意
    而言，依照我國民法之規定，亦應認此婚姻為無效，附此敘
    明）。
  (八)綜上所述，被告上開所辯，均係卸責之詞，委無足採，本案
    被告犯罪事證明確，其犯行堪以認定，應依法論科。
二、查被告行為後，94年1 月7 日修正公布之刑法，自95年7 月
    1 日施行，修正後之刑法刪除第56條關於連續犯之規定。行
    為人所犯數罪，如具有連續關係，依修正前即行為時之規定
    ，應以一罪論；惟依修正後之規定，上開數罪應依數罪併罰
    之規定分論併罰。比較新舊法之規定，修正後之規定並非較
    有利於被告，依刑法第2 條第1 項之規定，應適用行為時之
    法律，即適用修正前刑法第56條之規定，以一罪論，合先敘
    明。
三、按大陸地區人民非經主管機關許可，不得進入臺灣地區；又
    不得使大陸地區人民非法進入臺灣地區，臺灣地區與大陸地
    區人民關係條例第10條第1 項及第15條第1 項第1 款分別定
    有明文。次按臺灣地區與大陸地區人民關係條例第79條第1
    項處罰違反同條例第15條第1 款所定使大陸地區人民非法進
    入臺灣地區罪，凡非經合法手續進入者皆包含之，自不以偷
    渡進入為限（最高法院90年度臺上字第3180號判決參照）。
    核被告以假結婚之方式，使大陸地區人民劉小艷非法入境臺
    灣地區之所為，係犯臺灣地區與大陸地區人民關係條例第79
    條第1 項之非法使大陸地區人民進入臺灣地區罪。被告先後
    2 次使大陸地區人民非法入境之犯行，時間緊接，手段相同
    ，觸犯構成要件相同之罪名，應依修正前刑法第56條連續犯
    之規定，論以一罪，並加重其刑。爰審酌被告使大陸地區女
    子劉小艷非法入境臺灣地區，規避政府對於大陸地區人民入
    境之管制，使社會治安隱藏潛在危險，危害非輕，且於犯後
    矢口否認犯行，犯罪後態度不佳等一切情狀，量處如主文所
    示之刑。
四、公訴意旨另以：被告至高雄市警察局前鎮分局辦理對保手續
    ，使高雄市政府警察局前鎮分局員警，在大陸地區人民進入
    臺灣地區保證書上核章，並記載：「一、經查保證人乙○○
    確實設籍並居住於本轄，有能力履行保證責任。二、經詢保
    證人乙○○稱：渠與被保人劉小艷係夫妻關係，願意完全負
    起保證人責任」後，被告再連同已填妥辦畢之「大陸地區人
    民進入臺灣地區旅行證申請書」，向境管局申請核准劉小艷
    入境臺灣地區，致該管公務員於形式審核後，在記載不實婚
    姻狀況及探親事由之申請書上核章留存，發給「中華民國臺
    灣地區旅行證」，核准劉小艷入境，迨分別於93年4 月28日
    94 年6月2 日，劉小艷以探親名義入境臺灣通關時，將上開
    記載不實事項之旅行證出示供境管人員查驗行使，順利進入
    臺灣地區，因認被告涉犯刑法第214 條之使公務員登載不實
    罪、刑法第216 條、第214 條之行使使公務員登載不實文書
    罪嫌。惟按刑法第214 條所謂使公務員登載不實事項於公文
    書罪，須一經他人之聲明或申報，公務員即有登載之義務，
    並依其所為之聲明或申報予以登載，而屬不實之事項者，始
    足構成，若其所為聲明或申報，公務員尚須為實質之審查，
    以判斷其真實與否，始得為一定之記載者，即非本罪所稱之
    使公務員登載不實，最高法院73年臺上字第1710號判例可資
    參照。另按大陸地區人民，須經主管機關許可始得進入臺灣
    地區，臺灣地區與大陸地區人民關係條例第10條第1 項定有
    明文，而主管機關內政部亦據此訂定「大陸地區人民進入台
    灣地區許可辦法」以資規範。從而，大陸地區人民申請進入
    臺灣地區，其申請入境之事由是否屬實，主管機關應為實質
    審查，以判斷其真實與否，並非一經聲明，即有登載之義務
    。經查：
　(一)「大陸地區人民進入臺灣地區保證書」下方之「對保或證明
  　機關簽註意見欄」係員警依職權審查保證人資格加註核章，
    此部分為公文書，此觀之大陸地區人民進入台灣地區許可辦
    法第15條、16條規定即明。該簽註意見欄第1 項記載「經查
    保證人乙○○確實設籍並居住於本轄，有能力履行保證責任
    」、第2 項記載「經詢保證人乙○○稱：渠與被保人劉小艷
    係夫妻關係，願意完全負起保證人責任」等語，均係員警審
    核後將被告所為之陳述記載於簽註意見欄，並非指一經被告
    申報，即認定保證人與被保人間確實有夫妻關係，則被告此
    部分行為自不構成刑法第214 條之使公務員登載不實罪。其
    持上開保證書向境管局行使，自亦無成立刑法第216 條、第
    214 條之行使使公務員登載不實文書罪。
  (二)按大陸地區人民，須經主管機關許可始得進入臺灣地區，臺
    灣地區與大陸地區人民關係條例第10條第1 項定有明文，而
    主管機關內政部亦於訂定「大陸地區人民進入臺灣地區許可
    辦法」以資規範，依91年9 月11 日 修正公布之大陸地區人
    民進入臺灣地區許可辦法第13條、第14條及第15條之規定（
    該辦法最近一次修正係在93年3 月1 日），欲申請進入臺灣
    地區者，須備齊一定之文書證件，且依該辦法第17條第1 項
    第7 款之規定，有事實足認係通謀而為虛偽結婚者，得不予
    許可大陸地區人民進入臺灣地區之申請，已許可者，得撤銷
    或廢止其許可，並註銷其旅行證，又依該辦法第19條之規定
    ，對於申請人所檢附之文書，主管機關得要求驗證，可見入
    出境管理局對於大陸地區人民申請入境時，並非一經申請人
    提出申請文件即予准許，完全作形式之調查，而係具有實質
    之審查權限甚明。是被告以其與劉小艷結婚之不實事由，申
    請入境臺灣地區，既須經主管機關為實質之審查以為准駁之
    決定，縱主管機關疏於審查，致使矇混通過，而記載被告與
    劉小艷結婚之意旨，准許劉小艷入境，揆諸前揭判例意旨，
    被告於上開申請書上以不實之團聚事由申請劉小艷入境，而
    使境管局之承辦公務員於該申請書上登載不實之結婚意旨，
    尚無構成刑法第214 條之使公務員登載不實罪。劉小艷持旅
   行證向境管局行使，而進入臺灣地區，自亦無成立刑法第216
   條、第214 條之行使使公務員登載不實文書罪。
 (三)綜上所述，上開公訴意旨所認被告應成立刑法第214 條使公
   務員登載不實罪及第216 條、第214 條之行使使公務員登載
   不實罪，尚有未恰。惟公訴人既認被告此部分所為，與上開
   論罪科刑之使大陸地區人民非法入境臺灣地區罪間，有牽連
   犯之裁判上一罪關係，此部分爰亦不另為無罪之諭知，附此
   敘明。
據上論斷，應依刑事訴訟法第299 條第1 項前段，臺灣地區與大
陸地區人民關係條例第79條第1 項，刑法第11條前段、第2 條第
1 項前段，修正前刑法第56條，判決如主文。
本案經檢察官甲○○到庭執行職務。
中　　華　　民　　國　　96　　年　　3 　　月　　2 　　日
                  刑事第十二庭  審判長法　官  施柏宏
                                      法  官  黃宗揚
                                      法  官  洪能超
以上正本證明與原本無異。
如不服本判決，應於判決送達後10日內，向本院提出上訴狀。
中　　華　　民　　國　　96　　年　　3 　　月　　2 　　日
                                      書記官  曾小玲
附錄本案論罪科刑法條全文：
臺灣地區與大陸地區人民關係條例第15條：
左列行為不得為之：
一、使大陸地區人民非法進入臺灣地區。
二、招攬臺灣地區人民未經許可使之進入大陸地區。
三、使大陸地區人民在臺灣地區從事未經許可或與許可目的不符
    之活動。
四、僱用或留用大陸地區人民在臺灣地區從事未經許可或與許可
    範圍不符之工作。
五、居間介紹他人為前款之行為。
臺灣地區與大陸地區人民關係條例第79條第1項
違反第15條第1 款規定者，處1 年以上7 年以下有期徒刑，得併
科新臺幣1 百萬元以下罰金。
